ACORDAO-COMPLETO-2352275

ACÓRDÃO 3858/2019 ATA 19/2019 - SEGUNDA CÂMARA

VISTOS, relatados e discutidos estes autos que tratam de atos de aposentadoria em favor de Manoel de Jesus França e Aldeni Bezerra Lisboa
ACORDAM os ministros do Tribunal de Contas da União, reunidos em sessão da 2ª Câmara, ante as razões expostas pelo relator e com fundamento no art. 71, inciso III, da Constituição Federal, c/c arts. 1º, inciso V, e 39, inciso II da Lei 8.443/1992, c/c os arts. 259 a 263 do Regimento Interno e com o art. 15 da Instrução Normativa TCU 55/2007, em:
9.1. considerar legal e conceder o registro do ato de concessão de aposentadoria de Manoel de Jesus França (CPF: XXX.421.463-XX) ;
9.2. considerar ilegal e recusar o registro do ato de concessão de aposentadoria de Aldeni Bezerra Lisboa (CPF: XXX.917.323-XX) ;
9.3. dispensar a devolução dos valores indevidamente recebidos advindos do ato considerado ilegal até a data de ciência pela Superintendência Estadual da Funasa no Maranhão desta deliberação, com fundamento no Enunciado de Súmula 106 da jurisprudência do TCU;
9.4. determinar à Superintendência Estadual da Funasa no Maranhão que:
9.4.1. esclareça à interessada Aldeni Bezerra Lisboa que sua aposentadoria poderá prosperar, nos moldes em que foi concedida, mediante o recolhimento da contribuição, de forma indenizada, sobre o período de atividade rural averbado, nos termos do Enunciado 268 da Súmula da Jurisprudência do TCU;
9.4.2. comunique à ex-servidora que, em caso de não recolhimento da contribuição citada no subitem 9.4.1, faz-se necessário retornar à atividade para completar o tempo de serviço necessário para a inativação;
9.4.3. caso se comprove o recolhimento da contribuição mencionada no subitem 9.3.1, cadastre novo ato de aposentadoria, nos termos do artigo 262, § 2º , do Regimento Interno do TCU, c/c artigo 19, § 3º, da Instrução Normativa TCU 78/2018;
9.4.4. informe à interessada o teor do Acórdão, encaminhando ao TCU, no prazo de trinta dias, comprovante da data de ciência pela inativa, nos termos do art. 4º, § 3º, da Resolução-TCU 170/2004, alertando-a de que o efeito suspensivo proveniente de eventual interposição de recurso junto ao TCU não a exime da devolução dos valores indevidamente percebidos após a notificação, em caso de não provimento desse recurso;
9.5. dar ciência desta deliberação aos interessados e à Superintendência Estadual da Funasa no Maranhão.

Atos de concessão de aposentadoria no âmbito da Superintendência Estadual da Funasa no Estado do Maranhão.

Segunda Câmara

3. Interessados/Responsáveis:
3.1. Interessados: Aldeni Bezerra Lisboa (XXX.917.323-XX); Manoel de Jesus França (XXX.421.463-XX).

13.1. Ministros presentes: Ana Arraes (Presidente), Augusto Nardes (Relator) e Raimundo Carreiro.
13.2. Ministro-Substituto convocado: Marcos Bemquerer Costa.

AUGUSTO NARDES

Adoto como relatório a instrução elaborada pelo auditor da Secretaria de Fiscalização de Pessoal (peça 18) a seguir transcrita, a qual recebeu anuência do dirigente da unidade técnica (peça 19) e do Ministério Público junto a este Tribunal (peça 20) :
INTRODUÇÃO
1.	Trata-se de atos iniciais de concessão de aposentadoria de Aldeni Bezerra Lisboa e Manoel de Jesus França, ex-servidores da Superintendência Estadual da Funasa no Estado do Maranhão.
2.	Os atos foram submetidos, para fim de registro, à apreciação do Tribunal de Contas da União (TCU) , de acordo com o art. 71, inciso III, da Constituição Federal. O cadastramento e a disponibilização ao TCU ocorreram por intermédio do Sistema de Apreciação e Registro de Atos de Admissão e Concessões, na forma dos arts. 2º, caput e incisos I a VI, e 4º, caput, da Instrução Normativa - TCU 78/2018.
HISTÓRICO
3.	Destaque-se, preliminarmente, que o primeiro ato inicial enviado para Aldeni Bezerra Lisboa (número de controle 10180257-04-2010-000079-0) teve sua análise prejudicada por inépcia devido a equívocos em seu preenchimento. Assim, novo ato inicial foi enviado para a interessada e autuado no presente processo.
4.	Consultando-se os atos Sisac, identificou-se a averbação de tempo de serviço rural para os dois interessados: 2 anos e 4 meses para a Sra. Aldeni e 3 anos, 7 meses e 4 dias para o Sr. Manoel.
5.	Considerando que a averbação de período rurícola só seria regular em caso de recolhimento da respectiva contribuição previdenciária e que os atos de concessão deram entrada neste Tribunal há mais de cinco anos, fez-se necessário oportunizar o contraditório e a ampla defesa dos inativos, nos termos do Acórdão 587/2011-TCU-Plenário, da relatoria do Ministro Valmir Campelo, conforme oitivas acostadas às peças 2-3.
6.	Devidamente notificado (peça 4) , o interessado Manoel de Jesus França apresentou a defesa acostada às peças 6-7. 
7.	A inativa Aldeni Bezerra Lisboa foi notificada por edital (peça 12) devido à impossibilidade de ciência pelos Correios (peças 5 e 10) , mesmo o endereço utilizado para envio correspondendo ao de seu cadastro CPF (peça 14) .  
EXAME TÉCNICO
Ato de Manoel de Jesus França
8.	Conforme exposto anteriormente, observou-se a averbação, pelo inativo, de 3 anos, 7 meses e 4 dias de tempo de serviço rural.
9.	Em relação ao tema, o Tribunal já pacificou sua jurisprudência em 29/2/2012, por meio do Acórdão 414/2012-TCU-Plenário, de relatoria do Ministro Augusto Nardes, que aprovou o Enunciado 268 da Súmula da Jurisprudência do TCU nos seguintes termos:
O tempo de atividade rural somente poderá ser averbado para fins de aposentadoria no serviço público se recolhidas as respectivas contribuições previdenciárias na época própria ou, posteriormente, de forma indenizada.
10.	Consultando-se o ato Sisac não há evidências de que o recolhimento citado tenha sido efetuado.
Resposta à oitiva
11.	Em sua defesa (peças 6-7) , o interessado informou que o período averbado como rurícola corresponde, na realidade, a tempo trabalhado na iniciativa privada.
12.	De fato, consultando-se a Certidão de Tempo de Contribuição acostada pelo inativo (peça 7) , observou-se que o período de 3 anos, 7 meses e 4 dias corresponde integralmente a trabalho na iniciativa privada como celetista.
13.	Logo, seu ato pode receber a chancela de legal e ter seu registro concedido, com a ressalva de que o tempo rural averbado corresponde, na realidade, a tempo de serviço na iniciativa privada.
Ato de Aldeni Bezerra Lisboa
14.	Conforme exposto anteriormente, observou-se a averbação, pela inativa, de 2 anos e 4 meses de tempo de serviço rural.
15.	Tal averbação demanda o recolhimento da respectiva contribuição previdenciária, consoante informação do parágrafo 9.
16.	Dado que não há evidências desse recolhimento nos autos, o período rurícola não pode ser objeto de contagem recíproca.
Resposta à oitiva
17.	A interessada, notificada por edital (peça 12) devido à impossibilidade de ciência pelos Correios (peças 5 e 10) , não se manifestou nos autos.
18.	Dessa forma, a averbação do tempo de serviço rural é irregular.
19.	Excluindo-se o período rurícola, restam à interessada 29 anos, 5 meses e 17 dias de tempo de serviço averbados – insuficientes para que continue aposentada. 
20.	Logo, cabe à inativa retornar à atividade para cumprir tempo suficiente para sua inativação ou recolher a contribuição previdenciária sobre o período rurícola, de forma indenizada, para que sua aposentadoria possa prosperar nos moldes em que foi concedida.
CONCLUSÃO
21.	Quanto a Manoel de Jesus França, tendo em vista que a averbação de período rurícola corresponde, na realidade, a tempo trabalhado na iniciativa privada como celetista, seu ato pode receber a chancela de legal e ter seu registro concedido.
22.	Já o ato de Aldeni Bezerra Lisboa, devido à averbação de período rurícola sem o recolhimento da contribuição previdenciária respectiva, merece proposta de julgamento pela ilegalidade e recusa de seu registro. 
23.	Resta à inativa retornar à atividade para cumprir tempo suficiente para sua inativação ou recolher a contribuição previdenciária sobre o período rurícola, de forma indenizada, para que sua aposentadoria possa prosperar nos moldes em que foi concedida.
PROPOSTA DE ENCAMINHAMENTO
24.	Ante o exposto, e de conformidade com o preceituado no artigo 71, inciso III, da Constituição Federal c/c os arts. 1º, inciso V, e 39, inciso II, da Lei 8.443/92 e os artigos 1º, inciso VIII, e 260, §§1º e 4º do Regimento Interno do TCU, propõe-se:
	a) considerar LEGAL e conceder o registro do ato de concessão de aposentadoria de Manoel de Jesus França (CPF: XXX.421.463-XX) , com a ressalva de que o tempo rural averbado corresponde, na realidade, a tempo de serviço na iniciativa privada;
	b) considerar ILEGAL e recusar o registro do ato de concessão de aposentadoria de Aldeni Bezerra Lisboa (CPF: XXX.917.323-XX) ;
	c) dispensar a devolução dos valores indevidamente recebidos até a data da ciência pela Superintendência Estadual da Funasa no Estado do Maranhão do Acórdão que vier a ser proferido, com base no Enunciado 106 da Súmula da Jurisprudência do TCU;
	d) determinar à Superintendência Estadual da Funasa no Estado do Maranhão, com fundamento no art. 45 da Lei 8.443/1992, que:
		d.1) esclareça à interessada Aldeni Bezerra Lisboa que sua aposentadoria poderá prosperar, nos moldes em que foi concedida, mediante o recolhimento da contribuição, de forma indenizada, sobre o período de atividade rural averbado, nos termos do Enunciado 268 da Súmula da Jurisprudência do TCU;
		d.2) comunique à ex-servidora que, em caso de não recolhimento da contribuição citada em d.1, faz-se necessário retornar à atividade para completar o tempo de serviço necessário para a inativação;
		d.3) caso se comprove o recolhimento da contribuição mencionada em d.1, cadastre novo ato de aposentadoria, nos termos do artigo 262, § 2o, do Regimento Interno do TCU, c/c artigo 19, § 3º, da Instrução Normativa TCU 78/2018;
		d.4) informe à interessada o teor do Acórdão que vier a ser prolatado, encaminhando ao TCU, no prazo de trinta dias, comprovante da data de ciência pela inativa, nos termos do art. 4º, § 3º, da Resolução-TCU 170/2004, alertando-a de que o efeito suspensivo proveniente de eventual interposição de recurso junto ao TCU não a exime da devolução dos valores indevidamente percebidos após a notificação, em caso de não provimento desse recurso.
É o relatório.

não há.

Procurador Marinus Eduardo De Vries Marsico.

PESSOAL. APOSENTADORIA. TEMPO DE SERVIÇO RURAL. AVERBAÇÃO SEM DEVIDA CONTRIBUIÇÃO PREVIDENCIÁRIA. ERRO MATERIAL NO MOMENTO DE AVERBAÇÃO DE TEMPO TRABALHADO NA INICIATIVA PRIVADA. ILEGALIDADE DE UM ATO LEGALIDADE DE OUTRO.

APOSENTADORIA (APOS)

Secretaria de Fiscalização de Pessoal (SEFIP).

Examina-se neste processo atos de concessão de aposentadoria no interesse de ex-servidores da Superintendência Estadual da Funasa no Maranhão.
2.	Incorporando às minhas razões de decidir os fundamentos expendidos na instrução da unidade técnica (peça 18) , manifesto concordância ao encaminhamento de considerar ilegal e recusar registro à aposentadoria de Aldeni Bezerra Lisboa e considerar legal, com a consequente concessão do registro, o ato de aposentadoria de Manoel de Jesus França, pelos motivos que exponho a seguir.
3.	Em relação ao ato de aposentadoria de Aldeni Bezerra Lisboa verifico que, de fato, há averbação de tempo de serviço rural correspondente a 2 anos e 4 meses em que não há comprovação de contribuição previdenciária. A ausência de contribuição previdenciária relativa a este período contraria o entendimento deste Tribunal sobre o assunto, conforme Súmula TCU nº 268/2012:
O tempo de atividade rural somente poderá ser averbado para fins de aposentadoria no serviço público se recolhidas as respectivas contribuições previdenciárias na época própria ou, posteriormente, de forma indenizada.
4.	Desse modo, excluindo-se o tempo de atividade rural indevidamente computado, considerando que a interessada não comprovou o recolhimento indenizado das referidas contribuições previdenciárias, constata-se que este ato em exame encontra-se eivado de ilegalidade.
5.	No que diz respeito ao ato de interesse de Manoel de Jesus França, em relação ao tempo de serviço rural, constato que houve um erro cadastral, verificando-se que os 3 anos, 7 meses e 4 dias averbados como tempo de serviço rural correspondem, na realidade, a tempo trabalhado na iniciativa privada. Portanto, em que pese o erro material, tal período é regular.
6.	Assim, à vista dos elementos de prova constantes dos autos, entendo que o ato deve ser considerado legal com a consequente concessão de registro.
Dessa forma, acolhendo a instrução da unidade técnica, VOTO no sentido de que o Tribunal aprove o Acórdão que ora submeto à deliberação deste Colegiado.
TCU, Sala das Sessões Ministro Luciano Brandão Alves de Souza, em 11 de junho de 2019.
Ministro JOÃO AUGUSTO RIBEIRO NARDES 
Relator